【裁判字號】    99,保險,21
【裁判日期】    991112
【裁判案由】    給付保險金
【裁判全文】
臺灣彰化地方法院民事判決  99年度保險字第21號
原      告  甲○○○
特別代理人  乙○○
被      告  國泰人壽保險股份有限公司
法定代理人  丁○○
訴訟代理人  吳光陸律師
訴訟代理人  丙○○
上列當事人間請求給付保險金事件，本院於民國99年10月28日言
詞辯論終結，判決如下：
    主      文
原告之訴駁回。
訴訟費用新台幣貳萬壹仟柒佰玖拾元由原告負擔。
    事實及理由
一、本件原告起訴主張：
  (一)原告於民國98年12月19日參加旅行團旅遊，並向國泰人壽保
    險股份有限公司（下稱國泰人壽）投保旅行平安保險，約定
    每人保險金新臺幣（下同）200萬元，另保險附加條款部分
    ，每人醫療保險金限額10萬元，原告於同年月20日旅遊回程
    時，在遊覽車上嘔吐，因嘔吐物吸入肺部致呼吸衰竭，經家
    屬處理後緊急送財團法人恩主公醫院（簡稱恩主公醫院）急
    救，旋再轉送行政院衛生署雙和醫院（簡稱雙和醫院）、財
    團法人彰化基督教醫院（簡稱彰基）治療，惟仍因因缺氧過
    久及吸入性肺炎，導致缺氧性病變，現已呈植物人狀態，依
    系爭保險契約第2條第1項、第6條第1項約定，原告中樞神經
    機能遺存極度障害，終身不能從事任何工作，經常須醫療護
    理或專人周密照護，屬殘廢等級第一級殘廢，被告應給付原
    告全額保險金200萬元，又原告因上開意外事故已支出醫療
    費用超過10萬元，依系爭保險傷害醫療保險金給付附加條款
    第2條第1項約定，被告應給付原告傷害醫療保險金10萬元，
    詎原告向被告申請理賠，被告竟於99年4月15日以無法認定
    為意外傷害為由拒絕給付保險金，惟依雙和醫院、彰化基督
    教醫院診斷證明書上記載「肺炎併呼吸衰竭」、「吸入性肺
    炎」、「缺氧性病變」、「吸入食物或嘔吐物所致之肺炎」
    ，並有事發在場之原告之夫梁江西及同車旅客蘇陳雪、洪
    水為證，被告拒不理賠，實無理由，為此爰依契約之法律關
    係，請求被告給付原告保險金210萬元暨法定遲延利息。
  (二)當時在車上嘔吐原因是吃飽後暈車。先前原告因為血糖偏高
    ，在彰化基督教醫院定期三個月有抽血檢查並且每個月拿處
    方籤去領藥，平常早上會吃控制血糖、血壓的藥物。出遊當
    天狀況很好，原告平時並無心臟方面疾病，且依常理，原告
    當時身體狀況良好才會參加旅遊，原告目前呈植物人狀態，
    一般來說，心臟病並不會成為植物人，因此認為該障害係因
    意外所致，並非疾病造成等情。並聲明：1.被告應給付原告
    21 0萬元，及自99年5月1日起自清償日止，按年息百分之10
    計算之利息。2.訴訟費用由被告負擔。
二、被告則以：
  (一)本件原告於98年12月20日旅遊回程時，因心肺功能停止，無
    自發性呼吸心跳，送台北縣三峽鎮恩主公醫院急救，此有該
    院乙種診斷證明書記載「病患因上述病因於民國98年12 月
    20日15時04分送入本院急診，到院時無自發性呼吸心跳，無
    生命徵象，經醫師診視併急救後恢復心跳，於民國98年12月
    20日16時05分轉院至雙和醫院繼續治療。」可明。參諸本件
    國泰人壽旅行平安保險契約第2條第1項「被保險人於本契約
    有效期日內，因遭受意外傷害事故，致其身體蒙受傷害而致
    成殘廢或死亡時，本公司依照要保時投保契約的約定給付保
    險金。」及第2項「前項所稱意傷害事故，指非由疾病引起
    之外來突發事故。」，必須非由疾病引起之外來突發事故所
    致殘廢，被告始應理賠，而此意外事故所致殘廢，既為被告
    理賠之條件，即屬有利原告之積極事實，依舉證責任分配法
    則，自應由原告舉證其殘廢係因非疾病引起之外來突發事故
    所致。是本件原告主張其係「旅遊途中，因肺部吸入嘔吐物
    意外致呼吸衰竭，腦部缺氧成植物人」，即應由原告舉證確
    因肺部吸入嘔吐物而造成植物人，惟依原告急診之恩主公醫
    院診斷書及雙和醫院診斷書，均無上開情事，更無記載有「
    吸入性肺炎」，則本件是否為上開原告主張之意外致其殘廢
    ，應有疑問。至於彰化基督教醫院診斷書雖記載有吸入性肺
    炎，但一方面原告在事故發生時，在恩主公醫院及雙和醫院
    診斷均無吸入性肺炎，何以事後在彰化基督教醫院有吸入性
    肺炎，實有疑問。另一方面彰化基督教醫院係原告在99年1
    月4日至同年2月11日在該院醫療，距事故發生時已逾15日，
    此非第一時間之診斷，縱有吸入性肺炎亦非吸入嘔吐物，不
    能證明原告主張之事實為真正。
  (二)又依雙和醫院胸腔之放射診斷報告，即98年12月21日：無肺
    部異常情形，但有心臟肥大現象；98年12月24日：動脈硬化
    症，無肺部異常情形；98年12月28日：無肺部異常情形，但
    心臟肥大，主動脈鈣化；99年1月4日：心臟肥大，肺部多血
    管狀態，主動脈硬化。又依恩主公醫院98年12月20日放射檢
    查報告亦無肺部異常。足見原告在事故發生時，肺部均屬正
    常，自無可能有吸入嘔吐物造成吸入性肺炎。至於彰化基督
    教醫院99年9月25日函稱原告有吸入性肺炎，係因「1.梁君
    入院前兩週因嘔吐後無意識，在他院診療時為到院前死亡狀
    態，經急救後恢復意識，在此過程中有吸入嘔吐物、口腔分
    泌物之可能性。2.梁君住院時，係有肺炎症狀：發燒、咳嗽
    有痰、胸部ｘ光呈兩側下肺野浸潤。」不僅與原告事故發生
    時之恩主公醫院及雙和醫院放射檢查結果不同，且其以急救
    過程有吸入嘔吐物，係指急救過程，且亦只可能，並非確定
    於遊覽車上嘔吐時有吸嘔吐物。再者，嘔吐一般而言都是內
    在自發性不符合意外理賠保險要件等語為辯。並聲明：1.原
    告之訴駁回。2.訴訟費用由被告負擔。
三、查原告主張其於98年12月19日參加旅行團旅遊，並向國泰人
    壽投保旅行平安保險，約定每人保險金200萬元，另保險附
    加條款部分，每人醫療保險金限額10萬元，原告於同年月20
    日旅遊回程時，在遊覽車上因呼吸中止心肺功能停止，於15
    時4分送往恩主公醫院急救恢復心跳，因該院無加護病房，
    同日16時5分轉送雙和醫院，嗣於99年1月4日再轉院至彰基
    繼續治療至同年2月11日出院，惟原告因腦部缺氧變成植物
    人等情，業據其提出人身意外傷害保險費收據、國泰人壽旅
    行平安保險契約條款、診斷書等為證，復為被告所不爭執，
    原告之上開主張堪信為真。
四、又原告主張其係因於遊覽車上嘔吐肺部吸入嘔吐物導致呼吸
    衰竭，腦部缺氧而成植物人云云，並據其夫即證人梁江西到
    庭證稱：「我是跟原告一起去，我與原告是坐在一起，原告
    是坐在窗戶邊，我座走道這邊，原告要拿嘔吐袋我沒有看見
    ，要拿袋之前原告都沒有告訴我說她不舒服，我當時都在睡
    覺，整車的人都在睡覺，所以我不知道原告有不舒服，原告
    實際上會嘔吐的原因我不知道，我發現原告的時候她嘔吐袋
    掉在地上人往前趴在前面的椅背，我看見她的假牙掉一半出
    來，我把她的假牙及飯粒挖出來，她的嘔吐物有掉在地上，
    我把它擦掉而且把嘔吐物丟在垃圾桶，我轉頭後發現她是臉
    部及身體都發黑，我就叫旁邊的人來救助而且拍背，後來我
    就告訴司機，司機把車開到恩主公醫院，當時有警察帶路，
    那是兩天的旅遊，當時是第二天要往台北返回的時候發生的
    ，這兩天的旅遊原告都沒有說她不舒服，她都在照顧我，她
    在嘔吐的過程中沒有人看到，只有我看到，我喊救人時他們
    才過來。當時12點多開始吃飯，原告嘔吐的時間大約是3點
    左右。」等語在卷，惟查，依卷附雙和醫院99年9月7日雙院
    歷字第0990004722號函及99年10月13日雙院歷字第09900054
    11號函所示：「病人（甲○○○）在98年12月20日於遊覽車
    上突然心肺衰竭經急救後送至恩主公醫院插管，因恩主公醫
    院無加護病床而轉至本院，故其為因急性心臟衰竭（疑似心
    律不整）而導致吸入性肺炎及呼吸衰竭。」、「甲○○○女
    士病況說明為：(一)…。(二)於醫學上病人原為健康有自主意識
    之人，無緣無故不會有突然嗆到而導致意識昏迷的可能性，
    且根據家屬描述當時並無吃任何食物，單純唾液嗆入更不可
    能導致昏迷，頂多咳幾下而已。(三)復參照病人至恩主公醫院
    時已無（到院前無心跳，out of hospital cardiac arrest
    ，簡稱OHCA），更加推論在醫學上是為心律不整（一般常見
    為心室顫動Ventricular fibrillation），進而導致心跳停
    止；再經過6分鐘急救過程中強心劑注射及心臟按摩，才見
    其生命徵象恢復。(四)而初入院時肺部浸潤現象為急救過程，
    初期並無氣管插入而致吸入性肺炎；蓋不可能僅單一吸入性
    肺炎而致心臟衰竭，此為倒果為因之推論。」，及卷附之彰
    基99年9月25日九十九彰基醫事字第099090101號函暨同年10
    月14日九十九彰基醫事字第099 100051號函所示：「說明：
    三梁君缺氧性腦病變成因：(一)依據家屬及轉診病史，梁君突
    發嘔吐後喪失意識，故可能因異物阻塞呼吸道造成呼吸衰竭
    而缺氧。(二)梁君有糖尿病、高血壓及高血脂病，不能排除心
    因性疾病（缺氧性心病變）造成循環衰竭，而致腦部缺氧」
    、「說明：二依病歷記載，梁君吸入性肺炎是有可能係吸入
    嘔吐物所致。三梁君是否因缺氧性心病變導致心因性循環衰
    竭而喪失意識，乃是臨床推論（臆測），無直接證據，故僅
    能推論無法排除其可能性。四從醫理而言，若因心因性循環
    衰竭而喪失意識，亦可能使病人無法保護呼吸道而致異物吸
    入。」等語可知，原告腦部缺氧病變產生之原因依雙和醫院
    之函示為因急性心臟衰竭（疑似心律不整）而導致吸入性肺
    炎及呼吸衰竭，而依彰基之函示則有嘔吐物阻塞呼吸道而致
    呼吸衰竭，及因心因性疾病而喪失意識，無法保護呼吸道而
    吸入異物造成腦部缺氧等兩種可能性存在。
五、再查，原告係依據與被告簽訂之國泰人壽旅行平安保險契約
    條款第二條第一項「被保險人於契約有效期間內，因遭受意
    外傷害事故，致其身體蒙受傷害因而殘廢或死亡時，本公司
    依照要保時投保契約的約定給付保險金依據本附約的約定，
    給付保險金。」、第二項「前項所稱意外傷害事故，指非由
    疾病引起之外來突發事故。」之約定請求被告給付保險金，
    是上開條款所稱保險事故之發生依序分為三個階段，第一階
    段「遭受意外傷害事故」，第二階段因該意外傷害事故導致
    「身體蒙受傷害」，最後第三階段因該身體傷害而生殘廢或
    死亡結果，因此殘廢或死亡係事故發生所致之結果並非意外
    事故本身，縱使發生殘廢之狀況非原告所得預知，然將殘廢
    之結果誤認為意外事故之本身，顯有誤認，依前項所述原告
    或係因心臟之問題或係因其他不明原因發生嘔吐而導致腦部
    缺氧，縱使確如原告所稱其並無心臟方面之疾病，而係因吸
    入自身之嘔吐物而致呼吸衰竭腦部缺氧，然其身體因不明原
    因發生嘔吐，係來自其體內自己所產生之現象，以當時並無
    任何外力介入之情形下，難認嘔吐係外來突發事故，自與「
    外來突發事故」之定義並不相符。綜上，原告或因心臟問題
    或因自體其他不明原因發生嘔吐，而導致腦部缺氧，均不屬
    於意外傷害事故之保險範圍內，故原告之主張殊無可採。
六、綜上所述，原告依兩造訂立之傷害保險契約請求被告給付保
    險金210萬元及自99年5月1日起至清償日，按年息百分之5計
    算之利息，洵無理由。從而，本件原告之訴，為無理由，應
    予駁回。
七、訴訟費用負擔之依據：民事訴訟法第78條。
中    華    民    國    99    年    11    月    12    日
                  民事第一庭    法  官  黃倩玲
以上正本係照原本作成。
如對判決上訴，應於判決送達後20日內向本院提出上訴狀。如委
任律師提起上訴者，應一併繳納上訴審裁判費。
中    華    民    國    99    年    11    月    12    日
                                書記官  黃幼華

司法院資訊處製作；財團法人民間司法改革基金會備份。
